臺灣花蓮地方法院刑事判決
110年度原易字第186號
公  訴  人  臺灣花蓮地方檢察署檢察官
被      告  洪嘉穎



選任辯護人  阮慶文律師（法律扶助）
上列被告因詐欺案件，經檢察官提起公訴（110年度偵字第4207
號、第4230號），本院判決如下：
    主  文
洪嘉穎無罪。
    理  由
壹、公訴意旨略以：被告洪嘉穎明知將其所有之金融帳戶提供予不
    特定之第三人使用，將使該金融帳戶成為詐騙集團收取詐騙
    款項之用，竟仍基於縱使他人持其所請領之金融機構帳戶作為
    向不特定第三人詐取財物之用亦不違其本意之幫助他人詐欺取
    財之不確定故意，於民國110年6月30日下午3時50分許，在花
    蓮縣秀林鄉統一超商加灣門市，以交貨便方式，將其所申設
    之兆豐國際商業銀行帳戶（帳號：000-00000000000，下稱
    本案兆豐銀行帳戶）及臺灣新光商業銀行帳戶（帳號：000-
    0000000000000，下稱本案新光銀行帳戶，並與本案兆豐銀
    行帳戶合稱本案二帳戶）之提款卡寄予姓名、年籍均不詳之詐
    欺集團所屬成員，並以通訊軟體LINE告知提款卡密碼，供該
    詐欺集團成員用以詐騙及收取詐得款項之用。嗣該詐欺集團
    成員取得上開帳戶資料後，即共同意圖為自己不法之所有，
    於附表所示時間，以附表所示方式，向如附表所示之徐戴佩
    櫻、簡維廷等2人（下稱徐戴佩櫻等2人）施用詐術，使其等
    均陷於錯誤，而於附表所示之時間，匯款至如附表所示之帳
    戶內，旋遭詐欺集團成員提領一空，因認被告係犯刑法第30
    條第1項、第339條第1項之幫助詐欺取財罪嫌等語。
貳、按犯罪事實應依證據認定之，無證據不得推定其犯罪事實；
    不能證明被告犯罪者，應諭知無罪之判決，刑事訴訟法第15
    4條第2項、第301條第1項分別定有明文。又犯罪事實之認定
    ，應憑證據，如未能發現相當證據，或證據不足以證明，自
    不能以推測或擬制之方法，為裁判基礎；認定犯罪事實，所
    憑之證據，雖不以直接證據為限，間接證據亦包括在內，然
    無論直接或間接證據，其為訴訟上之證明，須於通常一般之
    人均不致於有所懷疑，而得確信其為真實之程度者，始得據
    之為有罪之認定，倘其證明尚未達到此一程度，而有合理性
    懷疑之存在時，即無從為有罪之認定。另按刑事訴訟法第16
    1條第1項明定，檢察官就被告犯罪事實，應負舉證責任，並
    指出證明之方法，是檢察官對於起訴之犯罪事實，應負提出
    證據及說服之實質舉證責任，倘其所提出之證據，不足為被
    告有罪之積極證明，或其指出證明之方法，無從說服法院以
    形成被告有罪之心證，基於無罪推定之原則，自應為被告無
    罪判決之諭知。
參、公訴意旨認被告涉有前揭罪嫌，無非係以被告於警偵時之供
    述、被害人徐戴佩櫻等2人於警詢時之指述、匯款紀錄及其
    等與詐欺集團成員間之通訊軟體對話紀錄、本案二帳戶基本
    資料及交易明細、被告提供其寄出提款卡畫面、交貨便取貨
    資訊、被告辦理貸款之線上對保、貸款資料及其提供之通訊
    軟體對話紀錄，為其主要論據。
肆、訊據被告雖坦認確有申辦本案二帳戶，並將之交予真實姓名
    年籍不詳之人，惟堅決否認有何幫助詐欺之犯行，辯稱：我
    先前在網路上向新光銀行申辦貸款，其後即有某位稱係新光
    銀行之「張專員」撥打電話向我接洽相關貸款事宜，並指示
    我向其提供本案二帳戶之提款卡及密碼，目的係為製作帳戶
    間之交易紀錄以利貸款順利審核通過，我以為此係貸款程序
    一部分，並無幫助詐欺之主觀意思等語；被告之辯護人為其
    提出辯護意旨略以：被告因誤認對方為新光銀行貸款專員，
    始向其提供本案二帳戶之提款卡及密碼，嗣新光銀行將貸款
    撥入本案新光銀行帳戶後卻遭詐欺集團成員提領部分款項，
    被告本身亦為被害人，其主觀上並無幫助詐欺取財之不確定
    故意等語。
伍、經查：
一、本案二帳戶均係由被告申辦開戶，並於公訴意旨所稱時間、
    地點及方式，將該等帳戶之提款卡及密碼提供予真實姓名年
    籍不詳之人，嗣被害人徐戴佩櫻等2人各於如附表所載時間
    、地點遭詐欺集團以如附表所示詐騙方式施用詐術，並分別
    於如附表所載時間匯款如附表所示金額至本案二帳戶等情，
    業據被告於偵查及本院準備程序時供明在卷（見本院卷第81
    -83頁、偵字第4207號卷第28-29頁），復經證人劉紫玄及被
    害人徐戴佩櫻等2人證述在案（見警卷一第34-35頁、警卷二
    第13-14頁、本院卷第122-124頁），並有附表「證據資料出
    處」欄所示證據附卷可查，此部分事實首堪認定。
二、按刑法第13條第1項明定：行為人對於構成犯罪之事實，明
    知並有意使其發生者，為故意。同條第2項明定：行為人對
    於犯罪之事實，預見其發生，而其發生並不違背其本意者，
    以故意論。前者學理上謂為意欲主義，後者謂為容認主義，
    但不論其為「明知」或「預見」，皆為故意犯主觀上之認識
    ，只是認識程度強弱有別，行為人有此認識進而有「使其發
    生」或「任其發生」之意，則形成犯意，前者為確定故意（
    直接故意），後者為不確定故意（間接故意或未必故意），
    但不論其為確定故意或不確定故意，不確定故意應具備構成
    犯罪事實的認識，與確定故意並無不同。又行為人如係基於
    遺失、被脅迫、遭詐欺等原因而交付帳戶，則交付帳戶之人
    並無共同犯罪之意思，亦非認識收受其帳戶者將持以對他人
    從事詐欺取財犯罪而交付，則其交付帳戶之相關資料時，既
    不能預測其帳戶將遭他人作為詐欺取財犯罪之工具，其主觀
    上即無與他人共同或幫助他人為詐欺犯罪之認識，是本案如
    無積極事證可資證明被告於交付帳戶資料時，即可預見該帳
    戶將遭詐欺集團使用者，自難僅憑被害人徐戴佩櫻等2人遭
    詐騙之款項係最終轉匯至本案二帳戶之情，即謂被告構成幫
    助詐欺取財之犯行。
三、被告辯稱其曾在網路上向新光銀行申辦貸款乙情，業據其提
    出借款契約書及新光銀行貸款相關列印資料為憑（見警卷一
    第41-49頁），而觀之上開資料內容顯示被告110年6月16日
    申辦貸款新臺幣（下同）10萬元，嗣於同年7月14日線上對
    保成功（見警卷一第43-44頁），復參以本案新光銀行帳戶
    於該日確有匯入10萬元之情形，有本案該帳戶之交易明細資
    料在卷可參（見本院卷第61頁），足認被告所辯上情應非虛
    妄。又被告固辯以其誤以為來電與之洽談、自稱係「張專員
    」之人係新光銀行之貸款專員乙情，雖未能提出其等間完整
    之通訊軟體對話內容以供查核，惟依被告提供該名「張專員
    」之帳號資料係標示「新光金控」之文字及圖樣（見警卷一
    第55頁），可見「張專員」對外係以新光銀行員工自居，因
    此被告在其向新光銀行申辦貸款後，再接獲「張專員」之來
    電，因而誤認「張專員」係為貸款乙事前來聯繫，進而受其
    話語誘騙，始將本案二帳戶之提款卡及密碼交付等節，衡情
    並非難以想像。又依被告提供其所擷取與「張專員間」之片
    段對話紀錄內容顯示，被告於110年7月15日曾向「張專員」
    傳送「你好~我的卡片還未寄還給我，你們會計可能在忙所
    以也沒有回覆我/我是想問手續費的部分」等語，但其後未
    獲對方任何回應（見警卷一第53頁），再參以被告所稱貸款
    申請於同年月14日已獲核准乙情，業如上述，是被告於知悉
    其貸款申請已順利撥款後，隨即於翌日催促「張專員」返還
    提款卡，足徵其主觀上始終認定自己係基於貸款目的始交出
    本案二帳戶之提款卡及密碼，並無預見其帳戶資料將遭他人
    供實施詐欺取財犯行之用途。況且，被告供稱本案新光帳戶
    於110年7月14日經匯入其借得之貸款金額10萬元後，嗣遭人
    於同年月18日以提款機提領4萬8千元乙節，此部分亦有卷附
    本案新光銀行帳戶交易明細資料可佐（見本院卷第61頁），
    倘被告對提供予他人之提款卡及密碼可能幫助他人從事詐欺
    不法犯罪有所預見，其殊無可能提供自己所申辦貸款匯入之
    本案新光銀行帳戶，如此反造成其原本獲准核撥之貸款遭他
    人提領而受有財產上損害，是被告應無容任或意欲詐期集團
    以其所交付之本案二帳戶向他人行騙之結果發生。基此，被
    告應係受詐騙之被害者身分，尚不能因其所交付者係金融帳
    戶資料而非金錢財物，即從遭詐騙之被害人轉換為幫助詐欺
    之加害者角色。
四、再者，被告供稱本案新光銀行帳戶為其薪資轉帳之用（見偵
    字第4207號卷第28頁），參酌該帳戶之交易明細資料於110
    年5月5日、同年6月4日、同年月11日、同年7月5日等日期，
    其「摘要」欄確有標註「薪資轉帳」之款項匯入（見本院卷
    第60-61頁），可證本案新光銀行帳戶確為被告當時所使用
    之薪資轉帳帳戶無誤。而一般提供帳戶予詐欺犯罪者使用者
    ，均交付非供自己日常慣行使用帳戶，以免該帳戶遭凍結而
    造成本身日常生活所需金融交易不便，是本案新光銀行帳戶
    既係被告用於薪資轉帳所用之帳戶，倘其於提供帳戶資料時
    ，已對涉及詐欺、洗錢犯行有所預見，自無提供該帳戶而冒
    日後帳戶遭凍結或被列為警示帳戶，致無法領取薪資，徒增
    諸多不便之理，益徵被告於交付金融帳戶資料時，並無將之
    供詐欺犯罪者使用之意。
五、又被告供稱其無法與自稱「張專員」之人取得聯繫後，即向
    警方報案並向銀行就提款卡申報掛失乙情，有花蓮縣警察局
    新城分局加灣派出所受（處）理案件證明單、兆豐國際商業
    銀行股份有限公司111年1月10日函及新光商業銀行股份有限
    公司集中作業部111年1月10日函等件附卷可參（見警卷一第
    65頁、本院卷第113-117頁），因此被告於發現事態有異後
    ，確有主動向警方及金融機構尋求協助之積極作為，更可證
    明其並無幫助詐欺之不確定故意。
六、此外，被告供稱其於案發前曾從事飯店及幼教等行業，工作
    經驗約為5年，先前並無貸款經驗等語（見偵字第4207卷第3
    0頁、本院卷第82頁），由此可知被告前雖有就業經驗，但
    其內容乃單純之事務工作，尚無涉及複雜思考之工作經驗。
    又被告於案發時年約25歲，面對複雜之社會關係，以及網路
    詐騙日益翻新，尤其本案又涉及詐欺犯罪者係以協助貸款為
    使人陷於錯誤之誘餌，而現今網路交易平台頗為普遍，而詐
    欺犯罪者為蒐集人頭帳戶，除以現金購買帳戶外，亦有以其
    他各種手段取得帳戶，例如：工作應徵、協助貸款等名義，
    並要求應徵者或委託者需先交付帳戶資料，用以查驗身分或
    製作財力證明，加以被告先前亦無貸款經驗，因而在詐欺集
    團成員之縝密邏輯話術下，誤信其言而遭人利用並提供帳戶
    資料。準此，被告上述所為，或因個人社會經驗不足及思慮
    未周而判斷錯誤，但無法逕以推斷被告係知悉或可得而知對
    方係詐欺犯罪者；又被告此部分行為或有欠缺注意而明顯有
    過失之處，然刑法對於過失幫助詐欺犯，並未設有處罰規定
    ，被告至多僅應負民事侵權行為損害賠償責任，仍難認其對
    於該等帳戶遭詐欺集團用以詐欺被害人，有何預見其發生而
    不違背本意之犯意，自難認被告具有幫助詐欺之不確定故意
    ，故其所為尚與幫助詐欺取財罪之構成要件有間。
七、末查，被告供稱其提供自己提款卡及密碼予「張專員」，目
    的係製造不實財力證明金流（見偵字第4207號卷第29頁），
    此舉固有與他人共同欺瞞銀行之可能性。惟借款者未必均自
    始無清償能力或嗣後必然欠債不還，而具有使銀行陷於錯誤
    以交付款項之詐欺故意，尚難認被告參與之此類「美化帳戶
    」行為，即當然構成詐欺取財罪；況縱令被告認識「美化帳
    戶」係屬帳戶「非法使用」，亦無從直接認定被告已認識其
    為美化帳戶提供之帳戶資料將供作騙取他人財物使用，因二
    者對象不同、行為模式互異。基此，亦難因「張專員」告知
    被告交付本案二帳戶之提款卡及密碼係為美化帳戶等情，即
    推認被告具有幫助詐欺取財罪之不確定故意，併予敘明。
陸、綜上所述，檢察官認被告涉嫌幫助詐欺取財犯行所憑之證據
    ，尚未達於通常一般之人均不致有所懷疑，而得確信其為真
    實之程度，本院無從形成被告必定有罪之確信，揆諸前開說
    明，自應為被告無罪之諭知。
據上論斷，應依刑事訴訟法第301條第1項，判決如主文。
本案經檢察官陳貞卉提起公訴，檢察官簡淑如到庭執行職務。
中　　華　　民　　國　　111 　年　　3 　　月　　8 　　日
                  刑事第二庭  審判長  法  官　黃英豪
                                      法  官  黃夢萱
                                      法  官  蔡瑞紅
以上正本證明與原本無異。
如不服本判決應於收受送達後20日內向本院提出上訴書狀，並應
敘述具體理由。其未敘述上訴理由者，應於上訴期間屆滿後20日
內向本院補提理由書(均須按他造當事人之人數附繕本)「切勿逕
送上級法院」。告訴人或被害人如對於本判決不服者，應具備理
由請求檢察官上訴，其上訴期間之計算係以檢察官收受判決正本
之日期為準。
辯護人依據刑事訴訟法第346條、公設辯護人條例第17條及律師
法第32 條第2項、第36條等規定之意旨，尚負有提供法律知識、
協助被告之義務（含得為被告之利益提起上訴，但不得與被告明
示之意思相反）。
中　　華　　民　　國　　111 　年　　3 　　月　　8 　　日

                                      書記官  戴國安
【附表】
編號 被害人 遭詐騙時地 詐騙方式 匯款時間 詐騙金額（新臺幣） 匯入帳戶 證據資料出處  1 徐戴佩櫻 110年6月28日日中午12時許，於臺北市松山區延壽街某處 詐欺集團成員先後冒充郵局主管、警察、檢察官、法官等人員，撥打電話向徐戴佩櫻佯稱其帳戶遭提領鉅款、其證件遭盜用供申辦銀行帳戶、需合作偵辦案件並繳交保證金等語，致徐戴佩櫻陷於錯誤，並依指示於110年7月5日至合作金庫銀行臨櫃匯款新臺幣2,595,000元至劉紫玄申辦之臺灣銀行帳戶，再由劉紫玄於右欄所示時間匯款至右欄所示帳戶。 110年7月5日下午2時45分 240,000元 本案兆豐銀行帳戶 內政部警政署反詐騙諮詢專線紀錄表、警方受(處)理案件證明單、員警陳報單、受理各類案件紀錄表、受理詐騙帳戶通報警示簡便格式表、合作金庫商業銀行匯款申請書代收入傳票客戶收執聯、徐戴佩櫻與詐騙集團成員間之通訊軟體對話紀錄、本案兆豐銀行及新光銀行帳戶交易明細表（見警卷一第33、36、73-74、78、83、85-88頁、本院卷第60-62、66-67頁）     110年7月5日下午3時54分 240,000元 本案新光銀行帳戶   2 簡維廷 110年7月18日晚間7時37分許，於臺東市仁和街某處 詐欺集團成員冒充「臺中國軍英雄館」之客服人員，撥打電話向簡維廷佯稱因電腦設定錯誤而把會員等級升等，須依指示操作才能解除設定等語，致簡維廷陷於錯誤，並依指示操作行動網路銀行軟體而匯款。 110年7月18日晚間10時16分 49,985元 本案兆豐銀行帳戶 被害人簡維廷提供之匯款明細資料及與詐騙集團成員間之通訊軟體對話紀錄、內政部警政署反詐騙諮詢專線紀錄表、警方受理詐騙帳戶通報警示簡便格式表、金融機構聯防機制通報單、本案兆豐銀行及新光銀行帳戶交易明細表（見警卷二第19、25-27、31、35-41、45-54頁、本院卷第60-62、66-67頁）     110年7月18日晚間10時28分 49,989元       110年7月19日上午1時1分（起訴書誤載為110年7月1日） 29,989元       110年7月19日上午1時6分 9,989元       110年7月19日上午1時8分 9,989元       110年7月19日上午1時9分 9,989元       110年7月19日上午1時16分 12,012元       110年7月19日上午1時32分 48,123元